【裁判字號】    99,訴緝,9
【裁判日期】    990222
【裁判案由】    違反台灣地區與大陸地區人民關係條例等
【裁判全文】
臺灣臺中地方法院刑事判決               99年度訴緝字第9號
公  訴  人  臺灣臺中地方法院檢察署檢察官
被      告  甲○○
上列被告因違反臺灣地區與大陸地區人民關係條例等案件，經檢
察官提起公訴（98年度偵字第14831 號），及臺灣嘉義地方法院
檢察署檢察官移送併案審理（98年度偵字第537 號），被告於本
院準備程序中就被訴之事實為有罪之陳述，經本院合議庭裁定由
受命法官獨任進行簡式審判程序審理，判決如下：
    主      文
甲○○共同連續違反不得使大陸地區人民非法進入臺灣地區之規
定，累犯，處有期徒刑壹年貳月；減為有期徒刑柒月。
    事實及理由
壹、程序方面
    刑事訴訟法第273條之1第1 項規定除被告所犯為死刑、無期
    徒刑、最輕本刑為3 年以上有期徒刑之罪或高等法院管轄第
    一審案件者外，於審判期日前之程序進行中，被告先就被訴
    事實為有罪之陳述時，審判長得告知被告簡式審判程序之旨
    ，並聽取當事人、代理人、辯護人及輔佐人之意見後，裁定
    進行簡式審判程序。查本案被告甲○○被訴違反臺灣地區與
    大陸地區人民關係條例等案件，非前開不得進行簡式審判程
    序之案件，經被告於本院審理時就被訴之事實為有罪之陳述
    ，且經本院告知被告簡式審判程序之旨，聽取被告及檢察官
    之意見後，爰依刑事訴訟法第273條之1 第1項規定裁定改依
    簡式審判程序審判之，先予敘明。
貳、實體方面
一、犯罪事實：甲○○（原名陳美珍）前於民國84年間，因違反
    麻醉藥品管理條例、藥事法等案件，經臺灣雲林地方法院判
    處有期徒刑5月、4月，應執行有期徒刑8月，緩刑3年確定，
    惟於緩刑期間內，又因違反麻醉藥品管理條例案件，經臺灣
    高等法院臺南分院以85年度上易字第1790號判決判處有期徒
    刑6 月確定，嗣上揭緩刑經本院以86年度撤緩字第37號裁定
    撤銷確定，上開3 罪接續執行，於87年12月25日縮短刑期假
    釋付保護管束期滿，視為執行完畢（本件構成累犯）。詎其
    猶不知悔改，於民國91年間，以不詳代價與仲介集團真實姓
    名年籍不詳之成年成員，共同基於使大陸地區男子楊明星（
    另案審結）非法入境臺灣地區之概括犯意聯絡，由甲○○與
    楊明星辦理假結婚，使楊明星得以配偶身分來臺探親名義進
    入臺灣地區，而為下列行為：
（一）甲○○與楊明星均明知彼此間並無結婚之合意，甲○○仍
      於91年6 月29日搭機前往大陸地區，並與楊明星在大陸地
      區福建省福州市公證處辦理公證結婚登記，而於91 年7月
      19日取得大陸地區福建省福州市公證處核發之結婚證明書
      後，甲○○復於91年8 月1 日至臺中縣警察局豐原分局填
      寫願意擔保楊明星入境臺灣地區之大陸地區人民進入臺灣
      地區保證書，向員警辦理對保手續，再於91年8 月7 日將
      上開公證書送財團法人海峽交流基金會（下稱海基會）辦
      理認證取得證明。甲○○與楊明星、仲介集團成員基於使
      公務員登載不實事項於職務上所掌公文書及行使該文書之
      共同犯意聯絡，由甲○○持前開公證結婚證明書及海基會
      所出具之核對前開公證書與福建省公證員協會寄交之公證
      書副本相符證明（下稱海基會證明）等資料，於91年8 月
      8 日前往該管臺中縣潭子鄉戶政事務所填載結婚登記申請
      書，辦理與楊明星之結婚登記，使該管戶政事務所不知情
      之公務員憑以輸入電腦登載上開虛偽不實之結婚、配偶資
      料於職務上所掌管之戶籍登記資料之電子資訊檔案紀錄內
      為不實之結婚登記，並核發載有不實結婚、配偶資料之戶
      籍謄本予楊明星。嗣再由甲○○將大陸地區人民進入臺灣
      地區保證書、公證結婚證明書與海基會證明及載有不實結
      婚、配偶資料之戶籍謄本等文件，委託不知情之友人張凱
      翔於91 年8月14日攜上開文件連同大陸地區人民進入臺灣
      地區旅行證申請書至內政部警政署入出境管理局（下稱境
      管局），交付該管承辦公務員實質審核而行使之，致使境
      管局許可楊明星進入臺灣地區，並製發中華民國臺灣地區
      旅行證予楊明星，足以生損害於戶政及警政等機關掌理戶
      政業務及入出境管制作業之正確性，楊明星於91年9 月30
      日入境臺灣地區後，並未與甲○○居住，而在臺灣地區非
      法打工，並於92年4 月30日離境。
（二）甲○○及該仲介集團之真實姓名年籍不詳成年成員為達使
      楊明星再度非法入境臺灣之目的，續由甲○○於92年9 月
      13日至臺中縣警察局豐原分局填寫願意擔保楊明星入境臺
      灣地區之大陸地區人民進入臺灣地區保證書，向員警辦理
      對保手續，再委託不知情之中央旅行社代辦人員傅妍榛於
      92年9 月18 日 持大陸地區人民進入臺灣地區旅行證申請
      書至境管局，交付該管承辦公務員實質審核而行使之，致
      使境管局許可楊明星進入臺灣地區，並於92年9 月22日製
      發中華民國臺灣地區旅行證予楊明星，足以生損害於入出
      境管制作業之正確性，楊明星於92年10月22日再度持上開
      旅行證進入臺灣地區，仍未與甲○○居住，嗣於98年4 月
      15日楊明星因逾期居留為警查獲後，循線始悉上情。
（三）案經內政部入出國及移民署專勤事務第一大隊臺北縣專勤
      隊報告臺灣臺中地方法院檢察署檢察官偵查起訴。
二、上揭犯罪事實，業據被告甲○○於警詢時及本院審理時均坦
    承不諱，並經證人即同案被告楊明星於本院審理時具結證述
    之情節相符，復有被告甲○○及同案被告楊明星之旅客入出
    境紀錄查詢資料、大陸地區人民資訊管理系統基本資料查詢
    、結婚登記申請書、戶籍謄本、大陸地區福建省福州市公證
    處（2002）榕公證內民字第5769號結婚證明書、財團法人海
    峽交流基金會證明、中華民國臺灣地區旅行證出境延期申請
    書、中華民國臺灣地區旅行證影本各1 份及大陸地區人民進
    入臺灣地區旅行證申請書、委託書、大陸地區人民進入臺灣
    地區保證書各2 份等件附卷可稽，足認被告任意性自白與事
    實相符，本案事證明確，被告犯行堪予認定，應依法論科。
三、本件被告甲○○為如犯罪事實欄一（一）、（二）之行為後
    ，臺灣地區與大陸地區人民關係條例第79條規定，亦已於92
    年10月29日修正公布，於92年12月31日施行，是本案被告行
    為後法律有變更，依修正前臺灣地區與大陸地區人民關係條
    例第79條第1 項規定之使大陸地區人民非法進入臺灣地區罪
    ，其法定刑為5 年以下有期徒刑、拘役或科或併科新臺幣50
    萬元以下罰金，較修正後之新法即同條例第79條第1 項規定
    之法定刑為1年以上7年以下有期徒刑，得併科新臺幣100 萬
    元以下罰金為輕，依刑法第2條第1項但書規定，自應適用最
    有利於行為人之舊法。且刑法業於94年2月2日修正公布，於
    95年7月1日施行，而行為後法律有變更者，適用行為時之法
    律，但行為後之法律有利於行為人者，適用最有利於行為人
    之法律，現行刑法第2條第1項訂有明文，此條規定乃與刑法
    第1 條罪刑法定主義契合，而貫徹法律禁止溯及既往原則，
    係規範行為後法律變更所生新舊法律比較適用之準據法，是
    刑法第2條本身雖經修正，但刑法第2條既屬適用法律之準據
    法，本身尚無比較新舊法之問題，應一律適用裁判時之現行
    刑法第2 條規定以決定適用之刑罰法律，先予敘明。又本次
    刑法修正之比較新舊法，應就罪刑有關之共犯、未遂犯、想
    像競合犯、牽連犯、連續犯、結合犯，以及累犯加重、自首
    減輕暨其他法定加減原因（如身分加減）與加減例等一切情
    形，綜其全部罪刑之結果而為比較，最高法院95年5 月23日
    95年度第8次刑庭會議決議可資參照。經查：
（一）刑法第214 條定有罰金刑，依95年6 月14日增訂公布自同
      年7 月1 日起施行之刑法施行法增訂第1 條之1 規定：「
      （第1 項）中華民國94年1 月7 日刑法修正施行後，刑法
      分則編所定罰金之貨幣單位為新臺幣。（第2 項）94年1
      月7 日刑法修正時，刑法分則編未修正之條文定有罰金者
      ，自94年1 月7 日刑法修正施行後，就其所定數額提高為
      30倍。但72年6 月26日至94年1 月7 日新增或修正之條文
      ，就其所定數額提高為3 倍」及刑法第33條第5 款修正為
      ：「主刑之種類如下：五、罰金：新臺幣1,000 元以上，
      以百元計算之」等規定觀之，依修正前後之法律，所定罰
      金刑之最高度額雖屬相同，然依被告行為時即修正前刑法
      第33條第5 款規定之罰金最低額銀元1 元，並提高10倍計
      算，前開罰金刑之最低額為銀元10元，即新臺幣30元，較
      之修正後之新臺幣1,000 元為低。自應以被告行為時即修
      正前關於科處罰金刑之法律較有利於被告。至於法定刑為
      罰金之提高標準部分，因前揭修正後刑法施行法第1 條之
      1 規定，中華民國94年1 月7 日刑法修正施行後，刑法分
      則編所定罰金之貨幣單位為新臺幣；而94年1 月7 日刑法
      修正時，刑法分則編未修正之條文定有罰金者，自94年1
      月7 日刑法修正施行後，就其所定數額提高為30倍。立法
      理由謂因應刑法增修條文施行後，刑法第33條第5 款規定
      ，罰金貨幣單位已改為新臺幣，是以同法各罪所定罰金貨
      幣單位，自應配合上開規定修正；且因不再適用現行法規
      所定貨幣單位折算新臺幣條例，為使罰金數額趨於一致，
      避免衍生新舊法比較適用問題，以緩和實務適用法律之衝
      擊，於不變動罰金數額之前提下，而為制定。可見刑法施
      行法第1 條之1 係為取代罰金罰鍰提高標準條例第1 條及
      現行法規所定貨幣單位折算新臺幣條例第2 條而制定，而
      本次刑法修正時，該法第214 條並未修正，依上開規定，
      就罰金刑部分之貨幣單位改為新臺幣，並就其所定罰金數
      額提高為30倍，惟實際上其構成要件及法定刑並未變更，
      自無新舊法比較適用問題，爰不贅予比較，並應逕行適用
      裁判時之法律即刑法施行法第1 條之1 之規定，附此敘明
      。
（二）關於刑法第28條共同正犯之規定，修正後刑法第28條關於
      成立共同正犯之標準，將原來共同正犯之共同「實施」犯
      罪，改為共同「實行」犯罪，剔除完全未參與犯罪相關行
      為之「實行」的「陰謀共同正犯」及「預備共同正犯」，
      修正後之共同正犯之可罰性要件之範圍業已限縮，乃屬行
      為可罰性要件之變更，自應比較新舊法，本件被告楊明星
      所為，核符合刑法28條共同正犯修正前後之規定，其重輕
      並無任何不同，故經比較新舊法結果，應依刑法第2 條第
      1 項前段規定，適用行為時即修正前刑法第28條之規定。
（三）關於刑法第56條連續犯之規定，業經修正後刑法刪除連續
      犯之規定，此刪除雖非屬犯罪構成要件之變更，但顯已影
      響行為人刑罰之法律效果，自屬法律有變更，而依修正後
      刑法既已刪除連續犯之規定，則被告所犯上述數行為依數
      罪併罰之規定分論併罰，則依刑法第2 條第1 項規定之「
      從舊從輕」原則，比較新舊法結果，以修正前刑法較有利
      於行為人，故依刑法第2 條第1 項前段規定，自應適用行
      為時之法律即修正前刑法第56條關於連續犯之規定論處。
（四）被告行為後，刑法第55條後段牽連犯之規定，業經修正刪
      除，此刪除雖非犯罪構成要件之變更，但顯已影響行為人
      刑罰之法律效果，自屬法律有變更，依新法第2 條第1 項
      規定，比較新、舊法結果，應適用較有利於被告之行為時
      法律即舊法論以牽連犯。
（五）綜上所述，經本院綜合比較結果，修正後刑法之規定並非
      較有利於被告，參酌修正後刑法第2 條第1 項前段、但書
      規定之「從舊從輕」原則，本案應適用修正前刑法規定為
      法條適用之依據。
四、按大陸地區人民非經主管機關許可，不得進入臺灣地區，臺
    灣地區與大陸地區人民關係條例第10條第1 項定有明文，且
    臺灣地區與大陸地區人民關係條例第79條第1 項處罰違反同
    條例第15條第1 款所定之使大陸地區人民非法進入臺灣地區
    罪，凡非經合法手續進入者皆包含之，故使大陸地區人民以
    「假結婚」真入境之脫法方式，進入臺灣地區，即該當本罪
    ，自不以偷渡進入者為限（最高法院89年度臺上字第7620號
    及90年度臺上字第3180、42 47、54 24號、92年臺上字40號
    刑事判決意旨參照）。核被告甲○○所為，係違反修正前臺
    灣地區與大陸地區人民關係條例第15條第1 項不得使大陸地
    區人民非法進入臺灣地區之規定，係觸犯修正前同條例第79
    條第1項之使大陸地區人民非法進入臺灣地區罪、刑法第216
    條、第214 條之行使公務員登載不實文書罪。被告明知為不
    實之事項，而使公務員登載於職務上所掌之公文書之低度行
    為，為行使之高度行為所吸收，不另論罪。被告甲○○所犯
    使大陸地區人民非法進入臺灣地區部份犯行，與真實姓名年
    籍不詳之仲介集團成年成員間，有犯意聯絡及行為分擔，為
    共同正犯；又被告甲○○、同案被告楊明星與其他真實姓名
    年籍不詳辦理仲介大陸男子假結婚入境之仲介集團成年成員
    間就行使使公員登載不實之犯行，亦具有犯意聯絡及行為分
    擔，均為共同正犯。再被告甲○○前後2次行使使公務員登
    載不實公文書、使大陸地區人民非法進入臺灣地區等罪之犯
    行，均時間緊密，犯罪構成要件相同，顯係基於概括犯意為
    之，為連續犯，依修正前刑法第56條規定，以一罪論，並加
    重其刑。另被告甲○○所犯上開使大陸地區人民非法進入臺
    灣地區與行使公務員登載不實公文書2罪間，具有方法結果
    之牽連關係，為牽連犯，應依修正前刑法第55條規定，從一
    重之使大陸地區人民非法進入臺灣地區罪處斷。至移送併案
    部分，與本案經起訴部分，因係同一犯罪事實，為起訴效力
    所及，本院自得一併審理，附此敘明。而被告甲○○有如事
    實欄所載犯罪科刑及刑之執行情形，有臺灣高等法院被告前
    案紀錄表在卷可稽，其於有期徒刑執行完畢後5年內，故意
    再犯本案有期徒刑以上之罪，為累犯，應依法加重其刑。關
    於累犯部分，按94年2月2日修正公布，於95年7月1日生效實
    施之新刑法第47條雖將舊刑法修正限制為受徒刑之執行完畢
    ，或一部之執行而赦免後，5年以內「故意」再犯有期徒刑
    以上之罪者，始成立累犯，但上述新舊法之規定，對於本件
    被告於刑法修正前之「故意」犯罪，並無所謂「有利或不利
    」之情形，依上說明，亦應無適用修正後刑法第2條第1項之
    規定比較新舊法適用之問題，併此敘明。爰審酌被告甲○○
    係因當時經濟狀況不佳，看報紙找工作，始非法進入臺灣地
    區打工賺錢，及其犯後坦承犯行，態度尚佳，並兼衡其犯罪
    目的、手段、智識程度、生活情況等一切情狀，量處如主文
    所示之刑，以資懲儆。
五、中華民國九十六年罪犯減刑條例業經立法院制定，並業經總
    統於96年7月4日公布，自96年7 月16日起生效，茲因被告甲
    ○○為上開犯行之犯罪時間均係在96年4 月24日以前，合於
    減刑條件，應依中華民國九十六年罪犯減刑條例第2條第1項
    第3款、第7 條、第9條之規定，減刑如主文所示之減得之刑
    。
六、至公訴意旨認被告甲○○與同案被告楊明星共同基於行使使
    公務員登載不實公文書之犯意聯絡，於91年8 月1 日由被告
    甲○○至臺中縣警察局豐原分局頭家派出所取具「大陸地區
    人民進入臺灣地區保證書」，交付予該派出所承辦之警察，
    致使該不知情、不具實質審查權之該管公務員於職務上所掌
    管之上開保證書簽註意見欄，登載甲○○、楊明星2 人係夫
    妻關係之不實事項，並據以核發該保證書予甲○○，足生損
    害於警察機關對於管理擔保大陸地區人民進入臺灣地區後相
    關保證責任之正確性，因而認為被告甲○○、同案被告楊明
    星就上開部分共同涉犯行使始公務員登載不實公文書罪嫌云
    云。惟按刑法第214 條所謂使公務員登載不實事項於公文書
    罪，須一經他人之聲明或申報，公務員即有登載之義務，而
    屬不實之事項者，始足構成，若其所謂聲明或申報，公務員
    尚須為實質之審查，以判斷其真實與否，始得為一定之記載
    者，即非本罪所稱之使公務員登載不實，最高法院73年台上
    字第1710號判例可資參照。而依大陸地區人民進入臺灣地區
    許可辦法第17條第3 項規定保證人之保證書應送保證人戶籍
    地警察機關（構）辦理對保手續，其規範意旨在使對轄區人
    民較為瞭解之警察機關實質查核保證人是否有能力履行保證
    責任，經實際查核保證人是否確實居住於對保機關之轄區、
    有無能力履行保證責任即是確實有婚姻關係等事實，簽註意
    見後，始完成對保手續，並非一經保證人之聲明或申報即有
    登載義務，揆之前揭最高法院判例意旨，自不構成使公務員
    登載不實罪，故公訴人認被告甲○○、同案被告楊明星就上
    開部分共同涉犯連續行使始公務員登載不實公文書罪嫌云云
    ，容有疑義，且查無其他積極證據足資認定渠等涉犯此等犯
    行，應為有利於被告之認定，原應諭知無罪，惟公訴人認被
    告甲○○就此部分與上開論罪科刑部分有連續犯之裁判上一
    罪關係，本院自應不另為無罪之諭知，附此敘明。
據上論斷，應依刑事訴訟法第273條之1第1項、第299條第1 項前
段，修正前臺灣地區與大陸地區人民關係條例第79條第1 項，刑
法第2 條第1 項前段、刑法第11條前段、修正前刑法第28條、第
55條、第56條，刑法第216條、第214條、第47條第1 項，刑法施
行法第1條之1第1項、第2項前段，中華民國九十六年罪犯減刑條
例第2條第1項第3款、第7
條、第9條，判決如主文。
本案經檢察官乙○○到庭執行職務。
中    華    民    國    99    年    2     月    22    日
                  刑事第四庭  法  官 潘曉玫
以上正本證明與原本無異。
如不服本判決應於收受送達後10日內向本院提出上訴書狀，並應
敘述具體理由；其未敘述上訴理由者，應於上訴期間屆滿後20日
內向本院補提理由書（均須按他造當事人之人數附繕本）「切勿
逕送上級法院」。
告訴人或被害人對於判決如有不服具備理由請求檢察官上訴者，
其上訴期間之計算係以檢察官收受判決正本之日期為準。
                                    書記官  張齡方
中    華    民    國    99    年    2     月    22    日
附錄本案論罪科刑法條全文：
92年10月29日修正前臺灣地區與大陸地區人民關係條例第79條：
違反第十五條第一款規定者，處五年以下有期徒刑、拘役或科或
併科新台幣五十萬元以下罰金。
以犯前項之罪為常業者，處一年以上七年以下有期徒刑，得併科
新台幣一百萬元以下罰金。
第一項之未遂犯罰之。
92年10月29日修正前臺灣地區與大陸地區人民關係條例第15條：
左列行為不得為之：
一  使大陸地區人民非法進入臺灣地區。
二  招攬臺灣地區人民未經許可使之進入大陸地區。
三  使大陸地區人民在臺灣地區從事未經許可或與許可目的不符
    之活動。
四  僱用或留用大陸地區人民在臺灣地區從事未經許可或與許可
    範圍不符之工作。
五  居間介紹他人為前款之行為。
刑法第214條
明知為不實之事項，而使公務員登載於職務上所掌之公文書，足
以生損害於公眾或他人者，處三年以下有期徒刑、拘役或五百元
以下罰金。
刑法第216條
行使第二百十條至第二百十五條之文書者，依偽造、變造文書或
登載不實事項或使登載不實事項之規定處斷。

司法院資訊處製作；財團法人民間司法改革基金會備份。
